# 【陈版主请进】子公司和母公司分别股改，合并报表上能否不再体现累计亏损？

提问人：阿黎 Jane 时间：2015-11-24 15:41:29
请教陈版主及各位大侠： 集团原最终母公司为一开曼公司，其成立了一家外商独资企业WOFE公司，该WOFE公司借钱给国内多家公司的名义股东，并与名义股东签订VIE协议控制了这些公司，统称为VIE公司。其中大VIE公司（有限责任公司）的实收资本 5000 万元，累计亏损 1252 万元；WOFE公司的实收资本3.12亿元，累计亏损2.78亿元，所有者权益-净资产 3400 万元（其中包括WOFE公司借给大VIE公司名义股东的 5000 万借款）。 重组之前，WOFE公司与大VIE公司的合并分录是： Dr: 大VIE的实收资本 5000 万Cr:
WOFE的其他应收款 5000 万 【注：VIE模式(Variable Interest Entities，直译为“可变利益实体”)，即VIE结构，在国内被称为“协议控制”，是指境外注册的上市实体与境内的业务运营实体相分离，境外的上市实体通过协议的方式控制境内的业务实体，业务实体就是上市实体的VIEs（可变利益实体）】 现由于国内上市需要，集团内部进行重组，逐步拆除红筹架构。由于创业板的上市要求之一是不能有未弥补亏损，集团想看看有没有什么合理的方法可以通过重组消化这些累计亏损。 初步想法是让其中一家大VIE公司（即原为子公司）先以注册资本金额为对价收购其他小VIE公司，然后大VIE公司引进新的投资人进行增资（增资金额将大部分转入资本公积），增资之后，大VIE公司以WOFE的注册资本金额3.12亿元为对价向开曼公司收购WOFE公司（即原为母公司），同时VIE公司与WOFE公司之间的VIE协议解除，然后WOFE公司股改，然后大VIE公司再股改。重组之后， WOFE和其他小VIE公司将变为大VIE的子公司。重组前后，创始人的股权均低于50%，但仍属于最大股东。 想请问：（ 1 ）重组后，WOFE单家报表上的其他应收款-应收名义股东款（对应拟上市主体大VIE公司的实收资本）这部分怎么处理？（ 2 ）WOFE历史上为累计亏损，大VIE合并了WOFE之后，WOFE单家做股改，然后VIE单家再做股改，这样合并报表上还会不会体现出累计亏损？ （ 3 ）若WOFE单家进行股改，用来折股的净资产能否包括对大VIE公司名义股东的其他应收款 5000 万元？（ 4 ）依照现有重组方案，大VIE公司收购WOFE公司，会不会构成反向收购？
最后，如果子公司股改加母公司股改不能解决累计亏损问题的话，是否有其他方式？

回答人：chenyiwei
1 、WOFE单家报表上的其他应收款-应收名义股东款（对应拟上市主体大VIE公司的实收资本）应基于实质重于形式的原则还原为对各家VIE公司的长期股权投资，这部分股权应还原到由实际控制人和其他实际股东直接持股（通过股权转让方式），将VIE和WOFE变为平级，然后VIE收购WOFE股权。 2 、几家公司各自进行股改（需减资）可以消除其自身报表上的累积亏损，但在重组后VIE的合并报表中，作为子公司的WOFE的累计亏损可能并不容易消除，因为子公司的股东权益项目需恢复到最初来源。 3 、如 1 所述，这部分其他应收款应首先进行还原和转移，否则WOFE不能成为VIE的子公司。 4 、反向购买必然伴随着实际控制人的改变。同一实际控制人下的重组不会涉及反向收购问题。

提问人：阿黎 Jane 时间：2015-11-25 15:00:07
谢谢陈版主，但有些地方还是不太明白： （ 1 ）按照您的解释，先将WOFE单家报表上的其他应收款-应收名义股东款（对应拟上市主体大VIE公司的实收资本）调整到“长期股权投资”科目，即借：WOFE对大VIE的长期股权投资 5000 万 贷：WOFE的其他应收款 5000万，那么后续怎样才能将WOFE对大VIE的长期股权投资消除呢？即后续会计分录要如何做？否则在集团合并报表上将有一个长期股权投资金额为 5000 万 （ 2 ） 是不是理解为亏损子公司股改后，母公司也股改了，但是合并报表上会需要将子公司的累计亏损还原。
但是两家公司都股改以后，两个单体报表上都没有未分配利润或者亏损了，合并上却依然存在，这个不会很奇怪么？ （ 3 ）您说的将其他应收款首先进行还原和转移，能否写出具体的分录呢？ 另外， 如果母子公司均股改的话不能解决子公司累计亏损的问题的话，有没有其他方法，比如处置亏损子公司、注销亏损子公司，可以让合并报表上不再体现子公司的累计亏损？

回答人：chenyiwei
1 、 3 、因为根据主帖中的信息，设立VIE的资金是WOFE提供的，名义股东只是代WOFE持股，所以要将这部分应收款还原到长期股权投资。这部分还原后的长期股权投资需从WOFE转移给实际控制人，由实际控制人直接持有VIE的股权，转移的方式可以是无偿转让也可以是有偿的，具体的会计处理取决于实际采用的转移方式。 2 、是的，“合并报表上会需要将子公司的累计亏损还原”。但这个问题仍有争议，当然如果实际处置亏损子公司且丧失控制权，且交易价格公允，则可以确认处置损益从而在一定程度上弥补或消除累计亏损。

提问人：wenyingse 时间：2018-01-02 17:10:57
追问下陈版主，类似上述情况：原WOFE（WOFE_1）与VIE拆除关系，变更为新设WOFE（WOFE_2）与VIE搭建新的协议控制关系。
那么账务处理上，是不是按照如下处理： 1 ）原WOFE（WOFE_1）单体：需将原投资款对应的其他应收款应首先进行还原成长期股权投资，并转让，按照投资成本与转让对价的差额，确认投资收益(损失)； 2 ）新设WOFE（WOFE_2）单体：按照转让对价，确认OR； 3 ）新设WOFE（WOFE_2）合并：抵消WOFE_2账面的OR，与VIE的实收资本，其差额计入资本公积，若系冲减资本公积的，则以VIE账面的资本公积为限，不足部分冲减留存收益。

回答人：chenyiwei
原WOFE按处置处理基本合理；新WOFE应按同一控制下合并处理。

提问人：wenyingse 时间：2018-01-08 18:30:06
谢谢陈版~ 如果说WOFE_2参照同一控制下合并的处理，那么是不是可以理解WOFE对VIE的账务处理，其实均应该与长投处理原则一致，只是挂账科目为OR

回答人：chenyiwei
为什么挂OR？这不是固定金额的债权投资。

提问人：呼叫帮助 时间：2018-07-28 18:58:56
事项 1 ：母公司A有B公司（70%）、C公司（100%）两个子公司。 2016 年 3 月A公司将其持有的B公司10%股权转让给C（因属于内部股权转让，因此转让定价远低于10%股权所对应的账面净资产份额，即非公允价格转让），转让后A仍持有B公司60%股权。
C公司将取得的B的10%股权作为可供出售金融资产。该项股权转让完成后，A持有B公司60%股权，C持有B公司10%股权，形成交叉持股。 事项 2 ： 2016 年 9 月，C将持有B的5%部分股权转让给外部第三方。 二、个人思考： 事项 1 ： 2016 年 3 月 31 日，即转让10%股权日。对于上述事项的合并报表处理，我的整体思路是： 1 、对于母公司A转让子公司B的10%股权给子公司C，按照不丧控处置部分股权进行处理，即按照收取的价款与净资产份额之间的差额调整资本公积。 Dr：投资收益 Cr：资本公积 2 、合并报表追调权益法、并抵消母公司A（60%股权）长投与子公司B净资产、投资收益等： ①60%股权部分追调权益法： Dr：长投 Cr：投资收益 ¥年初未分配利润¥其他综合收益¥资本公积等
②转让给C的10%股权部分追调权益法 Dr：投资收益 Cr：投资收益 ¥年初未分
配利润¥其他综合收益¥资本公积等 ③抵消母公司A长投与子公司B净资产。 Dr：股本¥资本公积¥盈余公积¥未分配利润 等B公司净资产 Cr：长期股权投资 ¥少数股东权益 上述 1 、 2 处理后，经检查：母公司
A持有的60%长投抵消为 0 ，本次股权转让投资收益抵消为 0 ，少数股东权益经计算为40%部分股权所对应的净资产份额，即：经过上述调整后，C公司取得的10%部分股权相当于作为了少数股东权益。 3 、因为C公司亦是A公司子公司。按照交叉持股调整10%长投和少数股东权益、少数股权损益等。 ① Dr：长投 10%部分追调权益法
Cr：少数股东损益 ¥年初未分配利润¥其他综合收益¥资本公积等 ② Dr：少数股东权益
Cr：长投 10%部分C公司个别报表长投+上述①权益法追调
事项 2 ： 2016 年 9 月 30 日，对于C公司处理6%的B公司股权给第三方。我的整体思路是：从合并报表层面来看是处置部分长投不丧控。 Dr：投资收益 Cr：资本公积 同时，在合并报表层面做股权抵消时，做正常股权抵消
后，将剩余的4% 部分做交叉持股处理。
① Dr：长投 4%部分追调权益法 Cr：少数股东损益 ¥年初未分配利润¥其他综合
收益¥资本公积等
② Dr：少数股东权益 Cr：长投 4%部分C公司个别报表长投+上述①权益法追调
三、存在的疑问求助陈版！ 1 、对于事项 1 ，母公司A将子公司B的10%股权转让给Z公司C，按照处置部分长投不丧控调资本公积处理，是否恰当？还是说因为是同一控制下的转让作为权益交易，直接调整个别报表多出来的投资收益和长投即可？ 2 、对于事项 1 ，合并报表层面是否需要考虑股权转让价格不公允的影响？ 3 、对于事项 1 ，将10%部分先作为少数股东权益处理，然后再调整为长投并抵消是否恰当？（因为我在底稿中处理完毕后发现年初未分配利润不对了，是不是要考虑转股价格公允的问题？之前在论坛里见过类似问题讨论）。另外，对于事项 2 ，其实也是按照事项 1 的思路做的。只是调回的少数股东权益是4%部分。可能也面临同样的问题。

回答人：chenyiwei
事项 2 作为“不丧失控制权前提下部分处置子公司股权”处理。差额调整权益。

回答人：chenyiwei
事项 1 ：A转让B的部分股权给C，完全是合并范围内的内部交易，在A的合并报表层面应完全消除其影响，不体现为“不丧失控制权前提下部分处置股权”之类交易。不论内部交易价格是否公允。